ACORDAO-COMPLETO-2458035

ACÓRDÃO 2469/2022 ATA 13/2022 - PRIMEIRA CÂMARA

VISTOS, relatados e discutidos estes autos de recurso de reconsideração interposto por Faciar Serviços de Telefones Ltda.-EPP, antes Drogaria Faciar Ltda.-EPP, Maria Felícia Lomonte Fioresi e Paulo Sérgio Fioresi contra o Acórdão 9385/2020-TCU-Primeira Câmara;
ACORDAM os Ministros do Tribunal de Contas da União, reunidos em sessão da Primeira Câmara, diante das razões expostas pelo Relator e com fundamento nos artigos 32, inciso I, e 33 da Lei 8.443/1992, em:
9.1. conhecer do recurso de reconsideração para, no mérito, negar-lhe provimento;
9.2. dar ciência dessa deliberação aos recorrentes e ao Fundo Nacional de Saúde - MS.

Recurso de reconsideração em tomada de contas especial

Primeira Câmara

Fundo Nacional de Saúde - MS.

3. Interessados/Responsáveis/Recorrentes:
3.1. Responsáveis: Faciar Serviços de Telefones Ltda.-Epp (32.437.691/0001-81); Maria Felicia Lomonte Fioresi (XXX.732.027-XX); Paulo Sergio Fioresi (XXX.956.097-XX).
3.2. Recorrentes: Faciar Servicos de Telefones Ltda.-Epp (32.437.691/0001-81); Maria Felicia Lomonte Fioresi (XXX.732.027-XX); Paulo Sergio Fioresi (XXX.956.097-XX).

13.1. Ministros presentes: Benjamin Zymler (na Presidência), Walton Alencar Rodrigues (Relator) e Vital do Rêgo.
13.2. Ministro-Substituto convocado: Augusto Sherman Cavalcanti.
13.3. Ministro-Substituto presente: Weder de Oliveira.

WALTON ALENCAR RODRIGUES

Ministro-Substituto Augusto Sherman Cavalcanti.

Adoto, como relatório, a instrução da Secretaria de Recursos (peça 103) , cujas análises e proposta de encaminhamento contaram com a anuência do respectivo dirigente (peça 104) e do MP/TCU (peça 105) .
Transcrevo a instrução a seguir, in verbis:
"INTRODUÇÃO
1.	Trata-se de recurso de reconsideração interposto por Faciar Serviços de Telefones Ltda. - EPP, antes Drogaria Faciar Ltda. - EPP, Maria Felícia Lomonte Fioresi e Paulo Sérgio Fioresi contra o Acórdão 9385/2020-TCU-Primeira Câmara, da relatoria do Ministro-Substituto Augusto Sherman Cavalcanti (peça 52) , que apresenta o seguinte teor: 
9.1. julgar irregulares as contas da empresa Faciar Serviços de Telefones Ltda. - EPP (CNPJ 32.437.691/0001-81) , do Sr. Paulo Sergio Fioresi (CPF XXX.956.097-XX) e da Sra. Maria Felicia Lomonte Fioresi (CPF XXX.732.027-XX) , com fundamento nos arts. 1º, inciso I, 16, inciso III, alíneas "c" e "d", da Lei 8.443/1992, condenando-os, solidariamente, com base nos arts. 19, caput, e 23, inciso III, da mesma lei, ao pagamento das quantias a seguir discriminadas, com a fixação do prazo de quinze dias, a contar da notificação, para comprovar, perante este Tribunal (art. 214, inciso III, alínea "a", do Regimento Interno) , o recolhimento da dívida aos cofres do Fundo Nacional de Saúde, atualizada monetariamente e acrescida dos juros de mora, calculados a partir da respectiva data de ocorrência, até a data dos recolhimentos, na forma prevista na legislação em vigor:
	Data
	Valor histórico (R$) 

	12/03/2012
	26.269,33 

	12/03/2012
	461,19 

	27/03/2012
	17.856,02 

	27/03/2012
	1.879,74 

	27/04/2012
	16.888,95 

	27/04/2012
	2.639,19 

	12/06/2012
	7.483,30 

	12/06/2012
	150,10 

	14/06/2012
	5.178,63 

	14/06/2012
	91,71 

9.2. aplicar, individualmente, à empresa Faciar Serviços de Telefones Ltda. - EPP (CNPJ 32.437.691/0001-81) , ao Sr. Paulo Sergio Fioresi (CPF XXX.956.097-XX) e à Sra. Maria Felicia Lomonte Fioresi (CPF XXX.732.027-XX) , com fundamento no art. 19 da Lei 8.443/1992, a multa prevista no art. 57 da mesma lei, c/c o art. 267 do Regimento Interno do TCU, no valor de R$ 10.000,00 (dez mil reais) , fixando-lhes o prazo de quinze dias, a contar das notificações, para que comprovem, perante este Tribunal, o recolhimento das dívidas aos cofres do Tesouro Nacional (art. 214, inciso III, alínea "a", do Regimento Interno do TCU) , atualizadas monetariamente desde a data deste acórdão até as datas dos efetivos recolhimentos, se forem pagas após o vencimento, na forma da legislação em vigor;
9.3. autorizar, desde logo, nos termos do art. 28, inciso II, da Lei 8.443/1992, a cobrança judicial das dívidas, caso não atendidas as notificações; e
9.4. enviar cópia deste acórdão à Procuradoria da República no Estado do Espírito Santo, nos termos do art. 16, § 3º, da Lei 8.443/1992 para adoção das medidas cabíveis;
HISTÓRICO 
2.	A presente tomada de contas especial (TCE) foi instaurada pelo Fundo Nacional de Saúde (FNS) , em desfavor da empresa Faciar Serviços de Telefones Ltda. - EPP, anteriormente denominada Drogaria Faciar Ltda. - EPP, e dos seus sócios, Paulo Sergio Fioresi e Maria Felicia Lomonte Fioresi, em razão da aplicação irregular dos recursos do Sistema Único de Saúde (SUS) no âmbito do Programa Farmácia Popular do Brasil - Aqui Tem Farmácia Popular (PFPB) , no período de fevereiro/2011 a junho/2012, no Município de Castelo/ES.
3.	A Controladoria-Geral da União (CGU) , com fundamento no seu Relatório de Auditoria 429/2018 (peça 18) , certificou a irregularidade das contas (peça 19) . O dirigente do Controle Interno emitiu parecer no mesmo sentido (peça 20) , e a autoridade ministerial competente, após tomar conhecimento dos fatos, na forma regulamentar, determinou o encaminhamento das presentes contas a este Tribunal (peça 21) .
4. 	No âmbito desta Corte de Contas, foi procedida a citação dos responsáveis por meio dos Ofícios 1092 (peça 31) , 1094 (peça 29) e 1093/2018-TCU/Secex-TCE (peça 30) , todos de 13/8/2018. As alegações de defesa apresentadas não lograram êxito em afastar as irregularidades constatadas no relatório do tomador de contas. Diante disso, o processo foi julgado por meio do Acórdão 9385/2020-TCU-Primeira Câmara (peça 52) , na forma transcrita na seção "Introdução".
5.	Inconformados, os responsáveis interpuseram recurso de reconsideração (peça 76) , cujas razões recursais passam a ser analisadas a seguir. 
EXAME DE ADMISSIBILIDADE
6.	Ratifica-se a proposta de conhecimento do recurso de reconsideração formulada por esta Secretaria de Recursos, no exame de peça 77, com efeito suspensivo, acolhido pelo Ministro Walton Alencar Rodrigues, conforme despacho de peça 79.
EXAME TÉCNICO
7.	Delimitação
7.1.	Constitui objeto do presente recurso:
	a) definir se, no caso concreto, ocorreu a prescrição das multas aplicadas pelo TCU, bem como da pretensão de ressarcimento ao erário, de acordo com o recente julgamento do Recurso Extraordinário 636.886/AL, pelo Supremo Tribunal Federal (STF) , no qual foi fixado o Tema 899, segundo o qual "É prescritível a pretensão de ressarcimento ao erário fundada em decisão de Tribunal de Contas";
	b) analisar se houve boa-fé dos recorrentes, se a responsabilidade de Maria Felícia Lomonte Fioresi pode ser afastada; e se as falhas apontadas podem ser consideradas sanadas, conforme alegam na peça recursal. 
8.	Da prescrição 	
8.1.	Os recorrentes defendem que só foram citados mais de 6 (seis) anos após a ocorrência dos fatos descritos no relatório, de forma que resta prescrita a ação de ressarcimento fundada no acórdão ora impugnado, assim como as multas que lhes foram aplicadas (peça 76, p. 2-6) .
8.2.	Tal conclusão é inferida por eles de acordo com matéria de 5/4/2019 supostamente publicada no site Consultor Jurídico, reproduzida na íntegra no recurso em apreço, que, ao abordar o assunto da prescrição da atuação do TCU, destaca o pronunciamento do Supremo Tribunal Federal (STF) no julgamento do RE 669.069; o RE 636.866, na época ainda não julgado; e as posições assumidas por alguns Ministros do STF em sede de liminar, contrárias à tese da imprescritibilidade.
Análise
8.3	De fato, embora no voto do acórdão recorrido o Relator tenha se posicionado no sentido de que o recente julgamento pelo STF do RE 636.886 (Tema 899 da repercussão geral) não altera a jurisprudência deste Tribunal acerca da imprescritibilidade da ação de ressarcimento, nos termos do art. 37, § 5º, in fine, da Constituição Federal, a análise acerca de eventual prescrição se torna necessária, em razão do julgamento daquele recurso extraordinário. Os significativos impactos do referido julgamento foram objeto de análise pela Secretaria de Recursos (Serur) nos autos do TC Processo 027.624-2018-8. Por economia processual, juntou-se a estes autos (peças 101-102) cópia do exame e do pronunciamento da unidade emitidos pela Serur naquele processo, em que foram fundamentadas as seguintes premissas, que serão consideradas no presente exame:
a) pela jurisprudência até então vigente, a pretensão punitiva exercida pelo Tribunal de Contas estava sujeita à prescrição, regida pelos critérios fixados no Acórdão 1441/2016-TCU-Plenário. Já quanto ao débito, a ação de ressarcimento era considerada imprescritível, por expressa previsão do art. 37, § 5º, da Constituição Federal. No entanto, ao julgar o RE 636.886, o STF conferiu nova interpretação a esse dispositivo, fixando a tese de que "é prescritível a pretensão de ressarcimento ao erário fundada em decisão de Tribunal de Contas";
b) embora o RE 636.886 tenha por objeto a execução de acórdão condenatório proferido pelo TCU, a interpretação conferida pelo STF ao art. 37, § 5º, da Constituição, afeta a ação de ressarcimento como um todo, abrangendo não só a execução, mas também a pretensão condenatória. E, ao contrário da decisão proferida no julgamento do tema 897 (RE 852.475) , no tema 899, relativo à atuação do Tribunal de Contas, a conclusão de que a pretensão de ressarcimento é prescritível foi estabelecida de forma categórica, sem ressalvar as condutas dolosas qualificáveis como ato de improbidade;
c) as pretensões punitiva e de ressarcimento devem observar o mesmo regime na atividade de controle externo, dado o objetivo comum da prescrição, de fixar prazo para o Tribunal de Contas agir, buscando caracterizar o ilícito, identificar seu autor, dimensionar as consequências da conduta (em especial, a quantificação do dano) e impor as consequências legais, independentemente do fato de tais consequências terem natureza punitiva ou ressarcitória;
d) o Código Civil e a Lei 9.873/1999 constituem as duas alternativas que, de forma mais consistente, polarizam os debates acerca do regime de prescrição a ser observado no processo de controle externo. Não obstante a relevância dos fundamentos utilizados no Acórdão 1441/2016-TCU-Plenário, favoráveis à aplicação do Código Civil, a Lei 9.873/1999 adota balizas usuais no âmbito do direito público, prevê causas de interrupção em tudo compatíveis com o processo de controle externo e já vem sendo utilizada pelo STF para limitar o exercício da pretensão punitiva pelo TCU, em decisões posteriores ao Acórdão 1441/2016-TCU-Plenário. Assim, até que sobrevenha norma específica, entende-se que a prescrição das medidas de ressarcimento a cargo do tribunal de contas deve observar o regime Lei 9.873/1999;
e) apesar de terem sido opostos embargos declaratórios em face do acórdão proferido no RE 636.886, entende-se ser viável reconhecer a prescrição desde logo, tendo em vista que não se observa em recentes deliberações do STF divergências em relação ao teor do mencionado acórdão;
f) assim, nos casos em que a prescrição não tenha ocorrido por nenhum dos dois regimes (Código Civil ou Lei 9.873/1999) , o desfecho do processo não se alterará, qualquer que seja a premissa adotada (imprescritibilidade, prescritibilidade pelo Código Civil ou pela Lei 9.873/1999) , viabilizando-se o imediato julgamento. Nas situações em que a pretensão de ressarcimento esteja prescrita por algum dos dois regimes, ou por ambos, também é recomendável o julgamento do processo, tendo em vista a forte tendência de manutenção da referida decisão do STF. 
8.4	As manifestações da Serur juntadas às peças 101-102 foram elaboradas quando ainda não estava disponibilizado o inteiro teor do acórdão do RE 636.886. Em nova análise após a publicação da decisão (DJe de 24/6/2020) , inclusive mediante o cotejo com os demais votos proferidos no julgamento, conclui-se pela subsistência das premissas indicadas acima, cabendo destacar dois aspectos relevantes.
8.5	O primeiro diz respeito à ressalva aos atos dolosos de improbidade. Observa-se que tanto na manifestação do TCU, como amicus curiae (peça 35 do RE 636.886) , como na manifestação do Ministério Público Federal na condição de fiscal da ordem jurídica (peça 38) , o tema 897 foi invocado com o fim de preservar a atuação dos tribunais de contas no caso de prejuízos causados dolosamente, mediante condutas típicas de improbidade administrativa. Todavia, o pedido não foi acolhido. No ponto, não houve divergência quanto ao entendimento do relator, de que "as razões que levaram a maioria da Corte a estabelecer excepcional hipótese de imprescritibilidade, no tema 897, não estão presentes em relação as decisões do Tribunal de Contas que resultem imputação de débito ou multa".
8.6	O segundo aspecto diz respeito à não incidência do Código Civil no regime de prescrição do ressarcimento. Nos votos em que a questão do prazo prescricional foi abordada, a referência foi sempre ao prazo quinquenal, usualmente adotado pelas normas de direito público.
8.7	Com essas explicações adicionais, passa-se à análise da prescrição no caso em exame, considerando-se as premissas indicadas anteriormente. 
Análise da prescrição segundo os critérios do Acórdão 1441/2016-TCU-Plenário
8.8	O TCU tem tradicionalmente aplicado os critérios definidos no Acórdão 1441/2016-TCU-Plenário, que, em incidente de uniformização de jurisprudência, orientou-se pela aplicação do Código Civil e definiu, em linhas gerais, que a prescrição da pretensão punitiva subordina-se ao prazo geral de dez anos (Código Civil, art. 205) , contado a partir da data da ocorrência do fato e interrompido pelo ato que ordenar a citação, a audiência ou a oitiva da parte.
8.9	No caso em exame, verifica-se que não ocorreu a prescrição da pretensão punitiva, pois o ato que ordenou a citação data de 8/8/2018 (peças 26-28) , menos de dez anos depois do período a que se referem as despesas impugnadas (24/2/2011 a 14/6/2012) . 
8.10	Considerando a premissa de que as pretensões punitiva e de ressarcimento se submetem ao mesmo regime, conclui-se que não ocorreu a prescrição para a aplicação de multa e para a condenação ao ressarcimento, caso fossem adotados, para ambos os fins, os parâmetros definidos no Acórdão 1441/2016-TCU-Plenário.
Análise da prescrição pelo regime da Lei 9.873/1999 
8.11	Adotando-se as premissas fixadas na Lei 9.873/1999 ao caso em exame, e considerando-se o prazo geral, de cinco anos, observa-se que não ocorreu a prescrição. Para tanto, é preciso considerar os seguintes parâmetros: 
a) Termo inicial: 
8.12	A Lei 9.873/1999, art. 1º, parte final, traz previsão expressa a respeito do início do prazo em se tratando de infração de caráter permanente ou continuado. Nesta hipótese, a prescrição começa a correr não da data de cada fato, e sim "do dia em que tiver cessado" a permanência ou a continuidade. 
8.13	Na hipótese em exame, estão presentes os requisitos típicos de uma infração permanente, com pagamentos no período de 24/2/2011 a 14/6/2012 (peça 17, p. 2-3) . Assim, há de se ter como termo inicial da prescrição a data do último pagamento realizado (14/6/2012) . 
b) Prazo: 
8.14	A Lei 9.873/1999 apresenta um prazo geral, de cinco anos (art. 1º) , e um prazo especial, previsto no art. 1º, § 2º, a saber: "quando o fato objeto da ação punitiva da Administração também constituir crime, a prescrição reger-se-á pelo prazo previsto na lei penal". Porém, o Superior Tribunal de Justiça possui sólida jurisprudência no sentido de que a "pretensão punitiva da Administração Pública em relação à infração administrativa que também configura crime em tese somente se sujeita ao prazo prescricional criminal quando instaurada a respectiva ação penal" (REsp 1116477/DF, relator Min. Teori Albino Zavascki, 1ª Turma, DJe 22/8/2012; MS 15462/DF, relator Min. Humberto Martins, 1ª Seção, DJe 22/3/2011; e MS 14446/DF, relator Min. Napoleão Nunes Maia Filho, 3ª Seção, DJe 15/2/2011, entre outros) .
8.15	Como não se tem notícia da propositura de ação penal contra os responsáveis acerca dos fatos de que se trata no presente processo, fica afastada essa possibilidade. Dessa forma, será considerado o prazo geral de cinco anos.   
c) Interrupções por atos inequívocos de apuração dos fatos: 
8.16	No regime da Lei 9.873/1999, a prescrição se interrompe "por qualquer ato inequívoco, que importe apuração do fato" (art. 2º, II) , conforme a seguir: 
1) em 23/5/2013, Ofícios SEAUD-ES/DENASUS/SGEP/MS 0244 e 0245 (peça 5, p. 1 e 3) : encaminha cópia do Relatório de Auditoria preliminar 13111;
2) em 26/7/2013, Ofícios SEAUD-ES/DENASUS/SGEP/MS 0357 e 0358 (peça 5, p. 5 e 7) : encaminha cópia do Relatório de Auditoria 13111;
3) em 19/3/2014, Ofícios Sistema 001763 e 001764/MS/SE/FNS (peça 5, p. 9-12) : comunica cobrança da dívida, inscrição no CADIN e envio a PGU para cobrança judicial;
4) em 10/12/2014, Ofício Sistema 007629/MS/SE/FNS (peça 5, p. 13) : comunica cobrança da dívida, inscrição no CADIN e envio a PGU para cobrança judicial;
5) em 29/9/2017, Ofício Sistema 009168, 009169 e 009170/MS/SE/FNS (peça 5, p. 15-20) : retifica Ofício 007629//MS/SE/FNS, de 10/12/2014, e Ofícios 001763 e 001764/MS/SE/FNS, ambos de 19/3/2014, respectivamente. Informa envio ao TCU;
6) em 13/12/2017, Relatório de TCE 269/2017 (peça 17) ;
7) em 18/5/2018, Relatório de Auditoria 429/2018 (peça 18) ;
8) em 18/5/2018, Cerificado de Auditoria 429//2018 (peça 19) ;
9) em 4/6/2018, Parecer do Dirigente do Controle Interno 429/2018 (peça 20) ; 
10) em 26/6/2018, Pronunciamento Ministerial (peça 21) ; e
11) em 23/7/2018, autuação da TCE no TCU.
d) Interrupção pela citação do responsável: 
8.17	A prescrição também é interrompida "pela notificação ou citação do indiciado ou acusado, inclusive por meio de edital", nos termos do art. 2º, I, da Lei 9.873/1999. E, no regime dessa lei, a interrupção se dá pela citação propriamente dita, e não pelo despacho que a ordena. Com esse fundamento, houve a interrupção em 13/8/2018 com a citação dos responsáveis, por meio dos Ofícios 1092 (peça 31) , 1094 (peça 29) e 1093/2018-TCU/Secex-TCE (peça 30) , sendo que Paulo Sérgio Fioresi tomou ciência em 14/9/2018 (peça 39) e Maria Felícia Lomonte Fioresi, em 18/2/2019 (peça 45) . A empresa Faciar Serviços de Telefones Ltda. - EPP teve seu ofício devolvido (peças 36 e 37) . 
e) Interrupção pela decisão condenatória recorrível: 
8.18	Por fim, a prescrição também se interrompe "pela decisão condenatória recorrível" (art. 2º, III, da Lei 9.873/1999) . Com esse fundamento, houve a interrupção em 8/9/2020, data da sessão em que foi proferido o acórdão condenatório (peça 52) . Essa interrupção é relevante, por estabelecer prazo para julgamento do recurso. 
f) Da prescrição intercorrente: 
8.19	Nos termos do art. 1º, § 1º, da Lei 9.873/1999, opera-se a prescrição intercorrente se o processo ficar paralisado por mais de três anos, aguardando "julgamento ou despacho". 
8.20	Note-se que há uma correlação entre essa hipótese e as causas de interrupção da prescrição do art. 2º. Com efeito, uma vez interrompida a prescrição por alguma das hipóteses do art. 2º, o processo não pode ficar inativo, sem qualquer inovação processual relevante, por mais de três anos. 
8.21	Trata-se de prazo específico, não se aplicando nem o prazo geral de cinco anos nem o prazo especial, da lei penal (§ 2º) . A finalidade da prescrição intercorrente, com seu prazo próprio, é a de assegurar a eficiência e celeridade nas apurações administrativas. Seria contrário a essa finalidade a paralisação injustificada do processo por período maior que o triênio estabelecido para a hipótese.
8.22	A extrapolação do prazo de três anos, sem inovação relevante no processo, pode configurar negligência. Por isso, além de se operar a prescrição, deve-se promover a "apuração da responsabilidade funcional decorrente da paralisação, se for o caso". 
8.23	Em muitas situações o exame da prescrição intercorrente pode ficar prejudicado nos processos já em tramitação no TCU. Como a ação de ressarcimento era considerada imprescritível, as peças que compõem a tomada de contas especial, elencadas no art. 10 da Instrução Normativa-TCU 71/2012, não contemplam informações pormenorizadas quanto ao andamento do processo na fase interna, o que pode prejudicar a análise de eventual paralisação por mais de três anos. 
8.24	Assim, caso o tribunal venha a adotar a sistemática da Lei 9.873/1999 para aferir a prescrição, convém avaliar, oportunamente, a possibilidade de ajustes na IN-TCU 71/2012, para que as tomadas de contas especiais encaminhadas ao tribunal contemplem informações sobre as interrupções ocorridas na fase interna do procedimento (como, por exemplo, declaração do órgão instaurador da TCE, de que o processo não ficou paralisado por mais de três anos, na forma do art. 1º, § 1º, da citada lei) . 
8.25	Especificamente quanto a esta TCE, as causas de interrupção elencadas acima permitem evidenciar que o processo teve andamento regular, não operando a prescrição intercorrente.
g) Conclusão pelo regime da Lei 9.873/1999
8.26	 Partindo-se da premissa de que a pretensão de ressarcimento segue as mesmas balizas, enquanto não houver norma específica a respeito, a demonstração da não ocorrência da prescrição punitiva impõe, como consequência, a conclusão de que também viável a condenação ao ressarcimento do prejuízo apurado nos autos, adotando-se como referência a Lei 9.873/1999, tida pelo STF como norma regente da prescrição da pretensão punitiva pelo TCU. 
9.	Do mérito 	
9.1.	No mérito, os recorrentes defendem sua boa-fé, argumentando que nunca atrapalharam a fiscalização; não receberam nenhum treinamento do governo federal para participar do Programa; que eram apenas os proprietários da empresa; e as falhas identificadas foram praticadas pelos farmacêuticos e balconistas da época (peça 76, p. 6-7) .
9.2.	Alegam que Maria Felícia Lomonte Fioresi é casada com Paulo Sérgio Fioresi e por isso figura na sociedade; ela não detém poder de chefia ou direção que possa ensejar responsabilidade pelas supostas irregularidades; e, portanto, deve ser excluída da presente TCE (peça 76, p. 7-8) .
9.3.	Ressaltam ainda que Paulo Sérgio Fioresi, apesar de ser o proprietário da drogaria, não exercia o controle da dispensação de medicamentos, pois tem seu trabalho focado no balcão de atendimento convencional, e que todos os medicamentos foram entregues aos usuários (peça 76, p. 8-10) .
9.4.	Diante dos argumentos resumidos acima, requerem, caso ultrapassada a preliminar da prescrição, que as falhas apontadas sejam entendidas como sanadas, uma vez que os medicamentos foram de fato dispensados e que não agiram com dolo ou má fé (peça 76, p. 10) .
9.5.	Vê-se que as alegações de defesa apresentadas pelos recorrentes já foram todas objeto de análise no acórdão ora impugnado. Nesse sentido, o encaminhamento formulado pela SecexTCE, que as rejeitou e propôs julgar irregulares as contas da empresa Faciar Serviços de Telefones Ltda., de Paulo Sérgio Fioresi e de Maria Felicia Lomonte Fioresi, e condená-los, de forma solidária, ao pagamento do débito pelos quais foram citados (R$ 78.898,16) , com aplicação da multa prevista no art. 57 da Lei 8.443/1992, contou com a anuência tanto do representante do Ministério Público junto ao TCU quanto do Ministro Relator, que adotou como parte das suas razões de decidir a instrução da unidade técnica e assim se manifestou no voto condutor do Acórdão 9385/2020-TCU-Primeira Câmara:
16. Não é hábil a afastar o débito, a alegação de que os documentos comprobatórios foram armazenados no escritório dos advogados, o qual foi inundado por uma enchente em 15 e 16/12/2016, uma vez que os responsáveis haviam sido notificados sobre o relatório de auditoria três anos antes, tempo suficiente para que tivessem apresentado referida documentação ao concedente.
17. De igual forma, não há como acolher os argumentos acerca da ausência de responsabilidade da Sra. Maria Felicia Lomonte Fioresi, que figuraria na sociedade somente porque é casada com o Sr. Paulo Sérgio Fioresi, uma vez que consta como sócia administradora, e não como sócia quotista; bem como acerca da não participação dos responsáveis nas irregularidades, mas sim dos funcionários que realizavam a operação do programa e a dispensação dos medicamentos, eis que o representante legal do estabelecimento assume inteira responsabilidade pelo acesso ao sistema de acordo com as normas do PFPB. 
18. Nos termos do enunciado de jurisprudência que acompanha o Acórdão 4677/2020-TCU-Primeira Câmara, de minha relatoria: "A pessoa jurídica que participa do Programa Farmácia Popular do Brasil (PFPB) assume a gestão de recursos públicos, submetendo-se à obrigação de prestar contas, conforme disposto no art. 70, parágrafo único, da Constituição Federal, e sujeitando-se a eventual responsabilização em solidariedade com seus administradores, caso configurado o mau uso dos recursos geridos, nos termos do art. 71, inciso II, da Lei Maior".
19. Cabe ressaltar, ainda, que "a responsabilidade dos jurisdicionados perante o TCU é de natureza subjetiva, caracterizada mediante a presença de simples culpa stricto sensu, sendo desnecessária a caracterização de conduta dolosa ou má-fé do gestor para que ele seja instado a ressarcir os prejuízos que tenha causado ao erário (Acórdão 9004/2018-TCU-Primeira Câmara, 635/2017- Plenário, 2781/2016-Plenário, dentre outros) ", conforme exposto no voto condutor do Acórdão 4485/2020-TCU-Primeira Câmara (Relator Ministro Benjamin Zymler) . Assim, não socorre os responsáveis a alegação de que "jamais utilizaram de conduta dolosa, de má-fé ou com a clara intenção de prejudicar o programa". 
 (...) 
24. Não oferecidos elementos capazes de elidir as ocorrências e responsabilidades, cabe rejeitar as alegações de defesa apresentadas pela empresa Faciar Serviços de Telefones Ltda. - EPP, pelo Sr. Paulo Sergio Fioresi e pela Sra. Maria Felicia Lomonte Fioresi, julgar irregulares suas contas, condená-los solidariamente em débito e aplicar a multa prevista no art. 57 da Lei 8.443/1992
9.6.	 Acrescente-se que o fato de não atrapalhar a fiscalização não afasta a responsabilidade pelas irregularidades verificadas nos autos. Quanto à questão do treinamento, os procedimentos para a execução do programa foram explicitados nas respectivas normas e demais orientações emanadas do Ministério da Saúde. Ademais, foi esclarecido que a Sra. Maria Felícia Lomonte Fioresi era sócia administradora e não apenas quotista, o que lhe atrai a responsabilidade pelas falhas na comprovação da dispensação dos medicamentos. A unidade técnica abordou com propriedade a questão da responsabilização dos sócios da farmácia (peça 26, p.5) , registrando que o programa PFPB apresenta características nitidamente conveniais, a saber:
20.	Em pesquisa à base de dados de Acórdãos do TCU, foram localizados três processos julgados referentes ao Programa Farmácia Popular do Brasil que já tiveram acórdãos publicados até a presente data, os TCs Processo 002.874/2014-8, 03.274/2013-6 e Processo 030.027/2017-9. Em todos esses processos foi considerada a responsabilização solidária do representante legal e da empresa, não se vislumbrando motivo para entendimento diverso. Em raciocínio convergente, embora não se veja de pronto no arcabouço jurídico estabelecida para o Programa Farmácia Popular do Brasil condições inequívocas para o enquadramento in totum na Súmula TCU 286, quando a pessoa jurídica de direito privado responde solidariamente com seus administradores pelos danos causados ao erário na aplicação desses recursos, entende-se cabível invocar aquele entendimento considerando uma situação fática e continuada, amparada em seguidas portarias e concertações com as farmácias participantes, caracterizando uma ação pública, com recursos públicos a elas transferidos.
21.	Em recente julgado (Acórdão 5259/2018-TCU-1ª Câmara, relator Ministro Vital do Rêgo, proferido no TC Processo 030.027/2017-9) , os posicionamentos da unidade técnica, do Ministério Público Junto ao TCU e do Relator foram uníssonos por considerar o caráter convenial conferido às avenças firmadas com farmácias e drogarias privadas pelo Programa Farmácia Popular do Brasil, o que corrobora a citação da pessoa jurídica em solidariedade com a pessoa física dos seus administradores. Cita-se trecho do Voto condutor do referido Acórdão:
Com relação à matéria de fato, como bem ressaltou o MPTCU, a norma que instituiu o PFPB (art. 2º, inciso II, da Portaria 184/2011, sucedido pelo art. 2º, inciso II, Portaria 111/2016) atribuiu ao programa, expressamente, a natureza de convênio, por meio do qual é outorgado ao particular (farmácia ou drogaria integrante da rede privada) a gestão de recursos públicos. Assim, ao assumir voluntariamente o múnus público de gestão de recursos do PFPB, o particular se submete à obrigação de prestar contas, conforme disposto no artigo 70, parágrafo único, da Constituição, e, eventual responsabilização em caso mau uso dos recursos geridos, consoante dispõe o artigo 71, inciso II, da CF/1988.
Nesse contexto, compartilho o entendimento do MPTCU, no sentido de que, ao se considerar a gestão de recursos públicos no âmbito de uma pessoa jurídica de direito privado, as decisões das pessoas naturais administradoras dessa pessoa jurídica determinam a destinação a ser dada àqueles recursos públicos. Isso faz com que, além da pessoa jurídica, também seus administradores sejam obrigados, pessoalmente, a comprovar a regular aplicação dos recursos públicos submetidos às suas decisões, a exemplo do que deliberou esta Corte no Acórdão 8969/2016-TCU-Segunda Câmara (Rel. Min. Raimundo Carreiro) .
9.7.	Quanto à alegada boa-fé, é preciso esclarecer que é majoritário no Tribunal de Contas da União o exame da boa-fé sob a perspectiva objetiva, em que importa a conduta do agente comparada ao padrão médio de comportamento esperado daqueles que, de alguma forma, responsabilizam-se por recursos públicos, e não a intenção isolada do referido agente. Nesse sentido, cumpre mencionar o seguinte excerto da jurisprudência do TCU:
a jurisprudência desta Corte Federal de Contas possui entendimento no sentido de que a ausência de má-fé não significa presença de boa-fé. O exame da conduta dos agentes nos processos de controle externo deve se dar à luz do conceito da boa-fé objetiva, consistente na atuação conforme um padrão de conduta aceito como adequado e recomendável pelo meio social onde inserido o agente, e não na boa-fé subjetiva, relacionada ao estado mental no momento em que atuou, isto é, ao propósito presente na conduta. A boa-fé objetiva não perscruta o estado de consciência do agente no momento da ação, como faz a boa-fé subjetiva. Ou seja, o que importa não é a intenção, mas a adequação da conduta a um padrão esperado (Acórdão 3739/2019-TCU-Primeira Câmara, relator Ministro Bruno Dantas; 351/2019-TCU-Plenário, relator Ministro Vital do Rêgo; 6.317/2018-TCU-2ª Câmara, relatora Ministra Ana Arraes; 1.486/2012-TCU-2ª Câmara, relator Ministro Marcos Bemquerer) 
9.8.	Dessa forma, conforme já demonstrado no Acórdão 9835/2020-TCU-Primeira Câmara, não merecem acolhida os argumentos dos recorrentes, uma vez que não trazem nenhum elemento novo com potencial de afastar as irregularidades constatadas ou eximir os responsáveis pelo prejuízo delas decorrentes.
CONCLUSÃO
10.	Em face da análise das razões recursais apresentadas, conclui-se que, seja considerando os critérios estabelecidos pelo Acórdão 1441/2016-TCU-Plenário (conforme os termos do Código Civil) , seja pelas medidas dispostas na Lei 9.873/1999, as pretensões punitiva e ressarcitória não prescreveram.
11.	Diante da inocorrência da prescrição da pretensão de ressarcimento bem como da multa, não há óbice ao julgamento imediato do processo. Assim, considerando que os responsáveis não conseguiram elidir as ocorrências apontadas no Relatório de Auditoria 13111-MS/SGEP/Denasus, de 3/5/2013 (peças 2 a 4) , e, além disso, não obtiveram êxito em demonstrar sua boa-fé ou a existência de outros excludentes de culpabilidade, o presente recurso de reconsideração deve ser improvido.
PROPOSTA DE ENCAMINHAMENTO
12.	Ante o exposto, submete-se à consideração superior a presente análise do recurso de reconsideração interposto por Faciar Serviços de Telefones Ltda. EPP, Maria Felícia Lomonte Fioresi e Paulo Sérgio Fioresi contra o Acórdão 9385/2020-TCU-Primeira Câmara, propondo-se, com fundamento nos arts. 32, inciso I, e 33, da Lei 8.443/1992, c/c o art. 285 do Regimento Interno/TCU:
a) conhecer do recurso interposto e, no mérito, negar-lhe provimento; e
b) comunicar a deliberação que vier a ser proferida por esta Corte aos recorrentes, à Procuradoria da República no Estado do Espírito Santo e ao Fundo Nacional de Saúde."

André Ferreira Correa (8.435/OAB-ES) e Josiane Sossai do Nascimento (26.475/OAB-ES).

Procurador Sergio Ricardo Costa Caribé.

RECURSO DE RECONSIDERAÇÃO EM TOMADA DE CONTAS ESPECIAL. PROGRAMA FARMÁCIA POPULAR DO BRASIL (PFPB). IRREGULARIDADES NA EXECUÇÃO DOS RECURSOS DO SUS. CONHECIMENTO E NÃO-PROVIMENTO.

TOMADA DE CONTAS ESPECIAL (TCE)

Secretaria de Recursos (Serur); Secretaria de Controle Externo de Tomada de Contas Especial (SecexTCE).

Trata-se de recurso de reconsideração interposto por Faciar Serviços de Telefones Ltda.-EPP, antes Drogaria Faciar Ltda.-EPP, Maria Felícia Lomonte Fioresi e Paulo Sérgio Fioresi (peça 76) contra o Acórdão 9385/2020-TCU-Primeira Câmara, da relatoria do E. Ministro-Substituto Augusto Sherman Cavalcanti (peça 52) , que julgou irregulares as contas dos responsáveis, imputou-lhes débito em regime de solidariedade, bem como aplicou-lhes a multa prevista no art. 57 da Lei 8.443/1992.
A tomada de contas especial foi instaurada pelo Fundo Nacional de Saúde (FNS) , em desfavor da sociedade empresária e dos seus sócios (Paulo Sergio Fioresi e Maria Felicia Lomonte Fioresi) , em razão da aplicação irregular dos recursos do Sistema Único de Saúde (SUS) no âmbito do Programa Farmácia Popular do Brasil - Aqui Tem Farmácia Popular (PFPB) , no período de fevereiro/2011 a junho/2012, no Município de Castelo/ES.
Ratifico o conhecimento do recurso de reconsideração (peça 79) , uma vez cumpridos os requisitos atinentes à espécie.
Os recorrentes alegaram, preliminarmente, a prescrição das multas aplicadas pelo TCU, bem como da pretensão de ressarcimento ao Erário, nos termos do julgamento do Recurso Extraordinário 636.886/AL, do STF, no qual foi fixado o Tema 899, segundo o qual "É prescritível a pretensão de ressarcimento ao Erário fundada em decisão de Tribunal de Contas".
No mérito, aduziram que agiram de boa-fé, nunca atrapalharam a fiscalização, não receberam treinamento do Governo Federal para participar do Programa; e, na condição de proprietários da empresa, não praticaram as falhas identificadas, sendo os farmacêuticos e balconistas, à época, os reais responsáveis.
Acrescentaram que Maria Felícia Lomonte Fioresi é casada com Paulo Sérgio Fioresi e, por essa razão, figura na sociedade. Porém, não detém poder de chefia ou direção que dê ensejo a responsabilidade pelas supostas irregularidades, devendo ser excluída desta TCE.
Propugnaram que Paulo Sérgio Fioresi, apesar de proprietário da drogaria, não exerce o controle da dispensação de medicamentos, pois trabalha no balcão de atendimento convencional; e que todos os medicamentos foram entregues aos usuários.
Requereram, caso negada a preliminar da prescrição, que as falhas apontadas sejam entendidas como sanadas, uma vez que os medicamentos foram entregues aos usuários e que não houve dolo ou má-fé em seus atos.
A Serur concluiu que não ocorreram as prescrições da pretensão punitiva e de ressarcimento ao Erário, seja nos termos estabelecidos pelo Acórdão 1441/2016-TCU-Plenário (conforme o Código Civil) , seja considerando o disposto na Lei 9.873/1999 (prescrição quinquenal) .
Uma vez que os responsáveis não elidiram as ocorrências apontadas no Relatório de Auditoria 13111-MS/SGEP/Denasus, de 3/5/2013 (peças 2 a 4) , e que não tiveram êxito em demonstrar sua boa-fé ou a existência de outros excludentes de culpabilidade, a Serur, com a anuência do MP/TCU, propôs negar provimento ao presente recurso de reconsideração.
II
Alinho-me ao encaminhamento sugerido, sem prejuízo de tecer considerações.
Quanto à preliminar referente à prescrição das pretensões punitiva e ressarcitória, não assiste razão aos recorrentes.
Registro que, até o momento, não foi exarada, pelo STF, decisão com repercussão geral acerca da pretensão ressarcitória em processos de controle externo. 
Embora a questão tratada pelo RE 636.886/AL (tema 899 da repercussão geral) , suscitado pelos recorrentes, restrinja-se à fase posterior à formação do título executivo, o TCU iniciou discussões acerca das premissas da prescritibilidade e eventual mudança de entendimento, no TC Processo 000.006/2017-3. 
O processo foi recentemente julgado por meio do Acórdão 459/2022-TCU-Plenário, de 9/3/2022, que ordenou à Secretaria-Geral de Controle Externo do TCU (Segecex)  "a formação de grupo técnico de trabalho para que, em processo apartado, apresente a este Plenário projeto de normativo que discipline, de forma completa e detalhada, o tema da prescrição da pretensão ressarcitória e da prescrição da pretensão punitiva no âmbito do controle externo, tendo por base jurisprudência predominante do Supremo Tribunal Federal, adequando-a às especificidades das diversas formas de atuação do Tribunal de Contas da União, devendo incluir, no estudo que fundamentará o projeto de normativo, avaliação do impacto das teses prescricionais discutidas sobre as responsabilidades e danos apurados nos processos em andamento no Tribunal, sobretudo os mais sensíveis, relevantes e de elevada materialidade".
Até que a matéria seja definitivamente reavaliada, em homenagem ao princípio do Colegiado, continuo aplicando a jurisprudência pacífica desta Corte, nos termos do Enunciado 282 da Súmula de Jurisprudência do TCU, segundo o qual "as ações de ressarcimento movidas pelo Estado contra os agentes causadores de danos ao Erário são imprescritíveis."
Quanto à prescrição da pretensão punitiva, aplico o entendimento do Acórdão 1441/2016-TCU-Plenário, que uniformizou a jurisprudência acerca da questão, segundo o qual a pretensão punitiva do TCU subordina-se ao prazo decenal geral de prescrição, indicado no art. 205 do Código Civil, contado da data de ocorrência da irregularidade sancionada, nos termos do art. 189 do CC, sendo este prazo interrompido pelo ato que ordenar a citação, a audiência ou a oitiva do responsável. 
No caso, as irregularidades tratadas datam de 2012 e a citação dos responsáveis ocorreu em 8/8/2018 (peças 26 a 28) . Não há falar, portanto, em ocorrência de prescrição da pretensão punitiva.
No mérito, os argumentos apresentados pelos recorrentes são idênticos aos já trazidos nas alegações de defesa (peça 47) , devidamente refutados no voto condutor do acórdão recorrido (p. 53) . 
As irregularidades que levaram à responsabilização, nestes autos, referem-se a ocorrências na dispensação de medicamentos do PFPB, como a "falta de apresentação da totalidade dos cupons vinculados e fiscais dispensados" e "cupons vinculados sem assinatura do usuário". 
Não-obstante os recorrentes tenham alegado que os medicamentos foram regularmente entregues aos usuários, não acostaram documento novo que corrobore com essa afirmação. Tampouco apresentaram outros argumentos ou documentos capazes de afastar suas responsabilidades.
Pelo exposto, conheço do recurso de reconsideração interposto por Faciar Serviços de Telefones Ltda.-EPP, antes Drogaria Faciar Ltda.-EPP, Maria Felícia Lomonte Fioresi e Paulo Sérgio Fioresi contra o Acórdão 9385/2020-TCU-Primeira Câmara, para, no mérito, negar-lhe provimento.
Feitas essas considerações, voto por que o Tribunal acolha a minuta de acórdão que ora submeto à deliberação do colegiado.
TCU, Sala das Sessões, em 3 de maio de 2022.
WALTON ALENCAR RODRIGUES 
Relator